【裁判字號】    98,簡上,769
【裁判日期】    990617
【裁判案由】    違反食品衛生管理法
【裁判全文】
臺灣高雄地方法院刑事判決             98年度簡上字第769號
公  訴  人  臺灣高雄地方法院檢察署檢察官
上  訴  人
即  被  告  丙○○
            甲○○
共      同
選任辯護人  盧俊誠律師
            王奕棋律師
上列上訴人即被告因違反食品衛生管理法案件，不服本院高雄簡
易庭98年度審簡字第2098號中華民國98年6 月22日第一審刑事簡
易判決（聲請簡易判決處刑書案號：98年度偵字第8462號），提
起上訴，本院管轄之第二審合議庭認不得以簡易判決處刑，改依
通常程序審理，自為第一審判決如下：
    主  文
原判決撤銷。
丙○○、甲○○均無罪。
    理  由
一、公訴意旨略以：被告丙○○係址設高雄市○○區○○街21號
    7 樓之1 之統津企業股份有限公司（下稱統津公司）總經理
    ，被告甲○○係統津公司派駐位於高雄縣大寮鄉○○村○○
    路180 號之高雄市立凱旋醫院大寮養護中心（下稱大寮養護
    中心）之現場主管，均負責處理該公司於大寮養護中心膳食
    供應之業務。於民國97年5 月27日下午某時，統津公司職員
    在大寮養護中心廚房內製作晚餐之際，2 人本應監督、注意
    食品染有病原菌者，不得製造、加工、調配、包裝、運送、
    貯存，且應注意食品冷藏與操作場所環境之衛生，而依當時
    之情形，並無不能注意之情事，竟均疏未注意及此，致該公
    司職員所製作晚餐中之菜餚「冬粉」染有金黃色葡萄球菌及
    「油菜」染有金黃色葡萄球菌（C 型腸毒素型），嗣大寮養
    護中心之被照護者陳文通、王登福、程慶隆、羅濤、蘇杏、
    賴永梅、鍾菊金、張富妹及郭靜香等9 人（下稱發生疑似食
    物中毒之被照護者9 人），於當日下午4 時30分許食用該晚
    餐後，於翌（28）日凌晨2 時許，因發生噁心、腹瀉、嘔吐
    、腹部疼痛等食物中毒症狀，陸續被送往高雄縣鳳山市大東
    醫院就醫，經大寮養護中心通報高雄縣政府衛生局，而為相
    關採驗人員採集食餘檢體及人體肛門拭子檢體，並送至行政
    院衛生署疾病管制局第5 分局檢驗，檢查結果食餘檢體呈「
    冬粉」金黃色葡萄球菌、「油菜」金黃色葡萄球菌（C 型腸
    毒素型）陽性反應；因認被告丙○○、甲○○違反食品衛生
    管理法第11條第4 款之規定，均係涉有食品衛生管理法第34
    條第3 項、第1 項之過失犯同法第34條第1 項之違反食品衛
    生管理規定致危害人體檢康罪嫌云云。
二、按犯罪事實，應依證據認定之，無證據不得認定犯罪事實；
    又不能證明被告犯罪者，應諭知無罪之判決，刑事訴訟法第
    154 條第2 項、第301 條第1 項分別定有明文。次按認定不
    利於被告之證據須依積極證據，苟積極證據不足為不利於被
    告事實之認定，即應為有利被告之認定，更不必有何有利之
    證據；又犯罪事實之認定，應憑證據，如無相當之證據，或
    證據不足以證明，自不得以推測或擬制之方法，以為裁判之
    基礎（最高法院30年上字第816 號判例、40年臺上字第86號
    判例可資參照）。又檢察官就被告犯罪事實，應負舉證責任
    ，並指出證明之方法，亦為同法第161 條第1 項所明定。因
    此，檢察官對於起訴之犯罪事實，應負提出證據及說服之實
    質舉證責任，倘其所提出之證據，不足為被告有罪之積極證
    明，或其指出證明之方法，無從說服法院以形成被告有罪之
    心證，基於無罪推定之原則，自應為被告無罪判決之諭知，
    亦有最高法院92年臺上字第128 號判例足參。所謂認定犯罪
    事實之證據，係指足以認定被告確有犯罪行為之積極證據而
    言，如未發現相當證據，或證據不足以證明，自不能以推測
    或擬制之方法，以為裁判基礎。且刑事訴訟上證明之資料，
    無論其為直接證據或間接證據，均須達於通常一般人均不致
    於有所懷疑，而得確信其為真實之程度，始得據為有罪之認
    定，若其關於被告是否犯罪之證明未能達此程度，而有合理
    性懷疑之存在，致使無從形成有罪之確信，根據「罪證有疑
    ，利於被告」之證據法則，即不得遽為不利被告之認定，其
    以情況證據（即間接證據）斷罪時，尤須基於該證據在直接
    關係上所可證明之他項情況事實，本乎推理作用足以確證被
    告有罪，方為合法，不得徒憑主觀上之推想，將一般經驗上
    有利被告之其他合理情況逕予排除，此觀諸最高法院76年臺
    上字第4986號、32年度上字第67號判例亦甚明顯。
三、證據能力部分：
（一）按被告以外之人於偵查中向檢察官所為陳述，除顯有不可
      信之情況者外，得為證據，同法第159 條之1 第2 項定有
      明文。次按刑事訴訟法第159 條之1 第2 項所稱得為證據
      之被告以外之人於偵查中向檢察官所為之陳述，係指依法
      應具結而已具結，並經被告或其辯護人行使反對詰問權者
      於偵查中向檢察官所為之陳述，得作為論罪之基礎，最高
      法院著有96年度臺上字第476 號判決意旨可資參照。本件
      證人即高雄縣衛生局衛生稽查員乙○○於偵查中所為之陳
      述，已依法具結（見臺灣高雄地方法院檢察署97年度他字
      第6667號卷〈下稱偵卷〉第81頁），可擔保其係據實陳述
      ，而被告及辯護人對於上開證人向檢察官所為之陳述，未
      曾主張有何違法取供之情形，本院亦查無檢察官有以不正
      方法取證之情事，足認證人即高雄縣衛生局衛生稽查員乙○○於偵查中向檢察官所為之陳述，並無任何顯有不可信
      之情況。且證人即高雄縣衛生局衛生稽查員乙○○復於本
      院審理時到庭結證，且經檢察官、被告及辯護人之詰問，
      是揆諸上開見解，證人即高雄縣衛生局衛生稽查員乙○○
      於偵查中之陳述，具有證據能力，得為本案之證據。
（二）按被告以外之人於審判外之言詞或書面陳述，除法律有規
      定者外，不得作為證據，刑事訴訟法第159 條第1 項定有
      明文；另按被告以外之人於審判外之陳述，雖不符前四條
      之規定，而經當事人於審判程序同意作為證據，法院審酌
      該言詞陳述或書面陳述作成時之情況，認為適當者，亦得
      為證據；當事人、代理人或辯護人於法院調查證據時，知
      有第159 條第1 項不得為證據之情形，而未於言詞辯論終
      結前聲明異議者，視為有前項之同意；同法第159 條之5
      規定甚明。本院用以認定本案事實所憑之被告以外之人於
      審判外之言詞或書面陳述，除上揭證據外，檢察官及被告
      於審判程序中均未曾聲明異議，並同意將之作為證據（見
      本院卷第56頁），本院復審酌該等言詞或書面陳述作成時
      之情況均屬正常，且與本案相關之待證事實具有關連性，
      認適當作為證據，依前開之規定，認上開陳述均具有證據
      能力，合先敘明。
四、公訴意旨認被告丙○○、甲○○涉有上開食品衛生管理法第
    34條第3 項、第1 項之過失犯同法第34條第1 項之違反食品
    衛生管理規定致危害人體健康罪嫌，係以被告丙○○、甲○○之供述、證人即高雄縣衛生局衛生稽查員乙○○之證詞及
    財團法人義大醫院以97年12月25日義醫字第09702093號函、
    高雄縣政府衛生局食品衛生課97年6 月30日訪問紀要、高雄
    縣政府衛生局食品中毒事件調查簡速報告單、行政院衛生署
    藥物食品檢驗局97年6 月11日藥檢南字第0971600099號函暨
    所附檢驗報告書及上揭發生疑似食物中毒之被照護者9 人之
    研判結果摘要、病歷單及高雄市立凱旋醫院契約書各1 份等
    為其論據。訊據被告丙○○、甲○○固均坦其等分別係統津
    公司之總經理、派駐大療養護中心之現場主管，統津公司於
    上揭時地，確有提供大療養護中心膳食，另大寮養護中心之
    被照護者陳文通、王登福、程慶隆、羅濤、蘇杏、賴永梅、
    鍾菊金、張富妹及郭靜香等9 人，於97年5 月28日凌晨2 時
    許，因發生噁心、腹瀉、嘔吐、腹部疼痛等食物中毒症狀，
    陸續被送往高雄縣鳳山市大東醫院就醫之事實，然其等均堅
    決否認有何過失犯同法第34條第1 項之違反食品衛生管理規
    定致危害人體檢康罪犯行，均辯稱：統津公司提供膳食之流
    程均有遵照食品安全管制規定，上揭被照護者有食物中毒之
    情形，應與統津公司提供之膳食無關。經查：
（一）查被告丙○○係統津公司之總經理，被告甲○○則係統津
      公司派駐大療養護中心之現場主管；又大寮養護中心於97
      年5 月27日之晚膳係由統津公司提供，發生疑似食物中毒
      之被照護者9 人係於當日下午4 時30分許食用該晚膳，另
      該被照護者9 人於97年5 月27日凌晨2時 許，發生噁心、
      腹瀉、嘔吐、腹部疼痛等症狀，陸續被送往高雄縣鳳山市
      大東醫院就醫等情，為被告丙○○、甲○○所不爭執，核
      與證人即高雄縣衛生局衛生稽查員乙○○之證詞相符（見
      本院卷第100 頁；偵卷第78頁），並有高雄市立凱旋醫院
      膳食委託專業服務伙食委外契約書、高雄縣政府衛生局食
      品衛生課97年6 月30日訪問紀要、高雄縣政府衛生局食品
      中毒事件調查簡速報告單及上揭發生疑似食物中毒之被照
      護者9 人之病歷單等附卷可稽（見偵卷第4 頁至第6 頁、
      第19頁至第28頁、第29頁至第52頁），是此部分之事實，
      固堪為真實。
（二）復查，高雄縣政府衛生局經通報大寮養護中心之被照護者
      有上揭疑似食物中毒之情形，隨即到場處理並將統津公司
      於97年5 月27日提供予大寮養護中心之晚膳即稀飯、芋丸
      、花生、肉燥、冬粉、油菜之食餘檢體及食物剁碎機一併
      送行政院衛生署藥物食品檢驗局檢驗，檢驗結果為上揭送
      檢之「冬粉」檢出金黃色葡萄球菌、「油菜」檢出金黃色
      葡萄球菌（C 型腸毒素型）陽性反應乙節，雖均亦為被告
      丙○○、甲○○所供承，復有行政院衛生署藥物食品局檢
      驗局97年6 月11日藥檢南字第0971600099號函暨所附檢驗
      報告書1 份附卷可查。惟查，統津公司當日係提供355 人
      份晚膳予大寮養護中心，其中有84人份係配合被照護者之
      需求，在將煮熟之食物剁碎後始供食用，而本件發生疑似
      食物中毒之被照護者9 人均係屬於食用剁碎食物者等節，
      已經被告丙○○、甲○○供承明確，另有高雄縣政府97年
      8 月20日府衛食字第0970189873號案件移送書、高雄縣政
      府衛生局食品衛生課97年6 月30日訪問紀要、高雄縣政府
      衛生局食品中毒事件調查簡速報告單各1 份附卷足考（見
      偵卷第2 頁至5 頁）；再查上揭送檢驗之食物檢體係由統
      津公司、大寮養護中心所提供乙情，業經證人即高雄縣衛
      生局衛生稽查員乙○○之於本院審理時證陳屬實（見本院
      卷第100 頁），復核其證述內容，並未提及該食餘檢體係
      屬僅提供食用剁碎食物者之食餘檢體，且按金黃色葡萄球
      菌食物中毒主要乃因食入耐高熱之腸毒素所致，菌體可能
      在食品調理加工等過程中被殺死，而至食品及肛門拭子檢
      體無法驗出金黃色葡萄球菌乙節，有行政院衛生署食品藥
      物管理局99年3 月3 日FDA 研字第0990009199號函附卷可
      查（見本院卷第121 頁），據此，在食物中毒者之肛門拭
      子檢體無法驗出金黃色葡萄球菌，多係因在食物調理過程
      中已因高溫而死亡，而觀之上揭晚膳經剁碎者，係於煮熟
      後始予以剁碎，業如前述，則衡之上揭晚膳在剁碎過程中
      並無加熱程序，是倘上揭晚膳係於剁碎過程中遭病菌感染
      ，則晚膳在剁碎後應有病菌菌體存在，進而，倘認上揭晚
      膳係於剁碎過程遭病菌感染，以致上揭被照護者9 人於食
      用上揭晚膳後發生食物中毒，則其等之肛門拭子檢體中，
      自應可檢出金黃色葡萄球菌，才為合情，然而，上揭發生
      疑似食物中毒之被照護者9 人之肛門拭子檢體檢驗結果均
      為陰性反應乙情，有高雄縣政府97年8 月20日府衛食字第
      0970189873號案件移送書及上揭被照護者9 人之研判結果
      摘要各1 份附卷可憑（見偵卷第3 頁、第9 頁至第17頁）
      ，佐以本件食物剁碎機經送行政院衛生署食品檢驗局檢驗
      ，檢驗結果亦呈現陰性反應乙情，有行政院衛生署藥物食
      品局檢驗局97年6 月11日藥檢南字第0971600099號函暨所
      附檢驗報告書1 份附卷可按（見偵卷第7 頁），可知上揭
      食餘檢體並無於剁碎過程中遭病菌感染之可能，是應認該
      食餘檢體係於提供大寮養護中心被照護者全體食用前，即
      經採出收藏作為檢體者無疑，易言之，該食餘檢體應屬提
      供大寮養護中心被照護者全體食用之食物檢體，則據此，
      倘被照護者確因統津公司提供之上揭晚膳以致食物中毒，
      衡情，發生食物中毒症狀之被照護者理應平均分布於大寮
      養護中心之355 位被照護者，惟查，本件發生疑似食物中
      毒之被照護者9 人均係屬食用剁碎食物者，食用未剁碎食
      物者之被照護者則均無食物中毒情形，業於前述，此顯然
      不合常情，則據上，上揭被照護者9 人發生疑似食物中毒
      之情形，可否因上開食餘檢體「冬粉」、「油菜」經檢驗
      出金黃色葡萄球菌，即認係因該被照護者9 人食用上開「
      冬粉」、「油菜」所造成，即有可議。
（三）再按金黃色葡萄球菌食物中毒，係屬細菌性食品中毒之毒
      素型食品中毒（即攝取病原菌在食品中繁衍產生的有毒物
      質後引起之中毒中毒症狀），發病之症狀通常為噁心、嘔
      吐、腹痛、腹瀉及疲倦等，某些嚴重病患則會有頭痛、肌
      肉痛及短暫血壓與脈搏改變等症狀，其潛伏期通常是快速
      且急性，一般為1 至8 小時，平均為2 至4 小時，且患者
      是否可能超過8 小時始產生中毒症狀，涉及各種因素，如
      攝入細菌數量、毒素含量、細菌繁殖環境、人體抵抗力強
      弱等，因此，不無可能超過8 小時後始發病，但一般之潛
      伏期為1 至8 之小時等語，業經行政院衛生署食品藥物管
      理局分別於99年3 月3 日、99年4 月9 日以FDA 研字第09
      90009199號、FDA 食字第0990013559號函暨所附行政院衛
      生署91年度6 月10日衛署食字第0910032151號函回復本院
      明確在卷（見本院卷第121 頁、第145 頁至第147 頁），
      再參以財團法人義大醫院於97年12月25日以097020093 號
      函復臺灣高雄地方法院檢察署謂：食用含有金黃色葡萄球
      菌（C 型腸毒素型）之食物而出現噁心、拉肚子等症狀，
      一般而言金黃色葡萄球菌進入人體後，發病之潛伏期為1
      至6 小時等語（見偵卷第86頁），復參以證人即高雄縣衛
      生局衛生稽查員乙○○雖於本院審理時證述：金黃葡萄球
      菌在人體之潛伏期為2 至8 、9 小時等語（見本院卷第10
      4 頁），然其於偵訊時係證陳：金黃葡萄球菌及腸毒素在
      人體之潛伏期為2 至8 小時等語（見偵卷第79頁），足知
      金黃色葡萄球菌（C 型腸毒素型）之潛伏期通常係快速且
      急性，除非有特殊因素，一般而言，其潛伏期以不超過8
      小時為常情。而查，本件發生疑似食物中毒之被照護者9
      人係於97年5 月27日16時30分開始食用統津公司提供之上
      揭晚膳，並於同日17時用餐完畢，卻直至翌日即97年5 月
      28日凌晨2 時許後始陸續有被照護者發生噁心、拉肚子、
      想吐、肚痛等症狀等節，業經被告丙○○、甲○○供承屬
      實在卷，並有高雄縣政府97年8 月20日府衛食字第097018
      9873號案件移送書、高雄縣政府衛生局食品衛生課97年6
      月30日訪問紀要、高雄縣政府衛生局食品中毒事件調查簡
      速報告單各1 份在卷可參（見偵卷第2 頁至5 頁），可知
      上揭被照護者9 人發生噁心、腹瀉、嘔吐、腹部疼痛等症
      狀之時，業距其等食用統津公司提供上揭之晚膳已近10小
      時，顯已逾上揭所述金黃色葡萄球菌（C 型腸毒素型）一
      般應有之潛伏期，據此，益徵上揭被照護者9 人發生疑似
      食物中毒情形，應與食用統津公司所提供之上揭晚膳無涉
      。
五、綜上所述，檢察官所為舉證，均不足以證實被告丙○○、甲○○確有本件違反食品衛生管理規定致危害人體健康犯行。
    此外，本院復查無其他積極證據足認被告丙○○、甲○○有
    檢察官所指之上述犯行，且被告丙○○、甲○○所辯，亦非
    無據，揆諸首揭規定及說明，自應均為無罪之諭知。原審未
    詳審酌及此，遽為被告丙○○、甲○○有罪科刑之判決，尚
    有未洽。被告丙○○、甲○○上訴意旨否認犯罪，指摘原判
    決不當，為有理由，自應予以撤銷改判，另為諭知被告丙○○、甲○○均無罪之判決。
六、末按檢察官聲請以簡易判決處刑之案件，經法院認為有刑事
    訴訟法第451 條之1 第4 項但書之情形者，應適用通常訴訟
    程序審判之，同法第452 條著有明文；且對於簡易判決之上
    訴，準用刑事訴訟法第3 編第1 章及第2 章之規定，管轄第
    二審之地方法院合議庭受理簡易判決上訴案件，應依通常程
    序審理。其認案件有刑事訴訟法第452 條之情形者，應撤銷
    原判決，逕依通常程序為第一審判決，法院辦理刑事訴訟簡
    易程序案件應行注意事項第14項亦有規定。且地方法院第二
    審合議庭所為之第一審通常程序判決，仍得由檢察官依通常
    上訴程序上訴於管轄之高等法院（或其分院），亦有最高法
    院91年度臺非字第21號判決意旨可資參照，均合先敘明。是
    本院既認應諭知被告丙○○、甲○○均無罪之判決，除應撤
    銷原判決外，並應逕行改依第一審通常程序審理判決之，檢
    察官如有不服，仍得於法定上訴期間內，向管轄之第二審法
    院（即臺灣高等法院高雄分院）提起上訴，附此敘明。
據上論斷，應依刑事訴訟法第452 條、第455 條之1 第1 項、第
3 項、第369 條第1 項前段、第364 條、第301 條第1 項，判決
如主文。
本案經檢察官王兆琳到庭執行職務。
中    華    民    國    99    年    6     月    17    日
                  刑事第十三庭  審判長法  官  黃蕙芳
                                      法  官  王宗羿
                                      法  官  王參和
以上正本證明與原本無異。
檢察官如不服本判決應於收受送達後10日內向本院提出上訴書狀
，並應敘述具體理由；如未敘述上訴理由者，應於上訴期間屆滿
後20日內向本院補提理由書（均須按他造當事人之人數附繕本）
「切勿逕送上級法院」。
中    華    民    國    99    年    6     月    17    日
                                      書記官  葉祝君

司法院資訊處製作；財團法人民間司法改革基金會備份。
